【裁判字號】    92,上國易,3
【裁判日期】    920527
【裁判案由】    國家賠償
【裁判全文】
臺灣高等法院臺南分院民事判決  九十二年度上國易字第三號
      上  訴  人  嘉義縣民雄鄉公所
      法定代理人  甲  ○  ○
      訴訟代理人  黃  曜  春  律師
      被 上 訴人  乙 ○ ○.
      被上訴人兼
      訴訟代理人  丙  ○  ○
右當事人間請求國家賠償事件，上訴人對於中華民國九十一年十月二十八日台灣嘉義
地方法院第一審判決（九十一年度國字第二號）提起上訴，本院判決如左：
      主      文
原判決關於命上訴人給付被上訴人丙○○、乙○○○依序超過新台幣伍拾陸萬貳仟伍
佰陸拾玖元、伍拾萬貳仟柒佰壹拾肆元本息部分，及除確定部分外訴訟費用之裁判
均廢棄。
右開廢棄部分，被上訴人在第一審之訴駁回。
上訴人其餘上訴駁回。
第一審（除確定部分外）及第二審訴訟費用，由上訴人負擔十分之七，餘由被上訴人
負擔。
      事      實
甲、上訴人方面：
一、聲明：求為判決：(一)原判決不利於上訴人部分廢棄。(二)右廢棄部分，上訴人第一
    審之訴駁回。(三)第一項廢棄部分及第二審訴訟費用由被上訴人負擔。
二、陳述：除與原判決記載相同者，茲引用之外，補稱：
（一）本件原判理由略謂：死者陳信宏於肇事時，確未佩戴安全帽，惟被告對肇事道
      路之管理有欠缺（肇事路段之路燈未開啟、路中及路旁無設置反光標誌、道路
      盡頭轉彎處亦未設置警告標誌及反光標誌），對陳信宏死亡之結果，難認無蓋
      然性及或然性，非僅屬偶然性，而認被告對肇事道路管理欠缺，與陳信宏之死
      亡，有相當因果關係，應負損害賠償責任云云。
（二）按「公有公共設施因『設置』或『管理』有欠缺，致人民生命、身體或財產受
      損害者，國家應負損害賠償責任。」又「依第三條第一項請求賠償者，以該公
      共設施之『設置』或『管理』機關為賠償義務機關」國家賠償法第三條第一項
      、第九條第二項分別定有明文。其中第三條該所定之國家賠償責任，雖採無過
      失主義，但以該公共設施之「設置」或「管理」有欠缺，並因此欠缺致人民受
      有損害為其要件。觀其立法，將「設置」或「管理」分開列舉，顯然「設置上
      欠缺」與「管理上欠缺」，二者不一。故而本件首應釐清者，本件肇事地點交
      通標誌、標線、號誌工程，是否為上訴人設置乙節。
（三）查：
  1.本件肇事地點嘉義縣民雄鄉三興村中正大學重劃區道路松山幹八右之五路段，
      係屬嘉義縣政府所主導開發「國立中正大學特定區區段徵收第一期開發公共設
      施工程」中內部社區○道路。該特定區屬住宅區，公共設施部分，全部均由嘉
      義縣政府主導開發「設置」，於民國（下同）八十七年八月十八日驗收後，因
      未達吸引住家之預期效果，整個特定區均閒置，且未有住戶，該府竟於八十七
      年九月十八日以府地劃字第一一五二六九號函要求上訴人接管維護，上訴人
      以該區段徵收所分配之公共設施及節餘款均屬嘉義縣政府所有，後續之維護卻
      交由下級政府（民雄鄉公所）管理，實屬不公平。況且民雄鄉公所當時財源短
      缺，無法再籌列相關維護費用，經敘明上述理由，於八十七年十月一日以嘉
      民鄉建字第一五○八八號函，請嘉義縣政府自行管理維護，惟嘉義縣政府不予
      理會，上訴人被迫於同年十二月二十二日接手管理上開重劃區道路。
    2.嘉義縣政府於九十二年三月五日函復鈞院說明三「本區公共設施工程計有土木
      工程（包括道路工程、路燈照明工程、整地工程、雨水下水道工程、污水下水
      道工程等項目。惟交通標誌、標線、號誌－由本縣警察區交通局另案辦理），
  自來水管路工程、電力管路工程、電信管路工程，分別由... 執行監造事宜，
    並皆由金豐營造有限公司同時施工，完工日期分別為八十七年三月二十八日（
      土木）... 」（見該府九十二年三月五日府地劃字第○九二○○三二四四二號
      函）。由前該函文可知，「國立中正大學特定區徵收第一期開發公共設施工程
      」（以下稱中正大學特定區）確係由嘉義縣政府主導開發，區內公共設施工程
      計土木工程等四項均由嘉義縣政府「設置」，並非民雄鄉公所設置，至為明確
      。而且區內之交通標誌、標線、號誌，係由嘉義縣警察局交通隊另案辦理，未
      見有設置完成之說明報告。故而本案縱然有如被上訴人所指，路中、路旁及道
      路盡頭未「設置」反光、警告標誌之情事，亦係因嘉義縣政府未予設置，非上
      訴人未設置至明。縱有因上開「設置上欠缺」之原因，致人民受損害，其請求
      之對象應為嘉義縣政府，非上訴人至明。
（四）陳信宏夜間無照第一次駕駛他人所有拼裝重型一千西西機車，超速行駛，未注
      意車前狀況，致而衝出道路盡頭肇事，與上訴人之管理，其間並無相當因果關
      係：按肇事路段位於中正大學特定區最南端（呈田字型，位田字最下方一橫之
      右方盡頭處，由西向東方向），該特定區於肇事時一片荒涼，南端無人居住，
      且道路交通標誌、標線、號誌亦未設置完成，故該道路路燈暫未供電啟用。惟
      肇事地點即道路盡頭轉彎處（田字右邊一豎，由南向北方向），該道路即有供
      電，夜間路燈啟亮，視線良好，而陳信宏夜間駕駛機車，亦必然會開啟車燈照
      明，當可看見已駛到道路盡頭。茍非伊第一次夜間無照駕駛他人拼裝一千西西
      重型機車，因操控技術欠佳，超速行駛（道路上煞車痕二七點三公尺，不含摔
      至鳳梨園距離）及未注意車前狀況，當無撞及道路盡頭水泥護欄之理。故陳信
      宏騎機車肇事，顯係自己疏失所致，與路燈啟用與否之管理上行為無關（最高
      法院七十二年度國字第二號判決參照）。原判未明事實，遽認上訴人有「管理
      上欠缺」，實無理由。
三、證據：除援用第一審所提證據外，補提嘉義縣政府函文、上訴人函稿各一件（均
    影本）為證，並聲請向嘉義縣政府函查「國立中正大學特定區段徵收第一期開發
    公共設施工程」相關事項。
乙、被上訴人方面：
一、聲明：求為判決：(一)上訴駁回。(二)第二審訴訟費用由上訴人負擔。
二、陳述：除與原判決記載相同者，茲引用之外，補稱：
（一）事發當時該路段之路燈並未開啟，肇事路段路中及路旁均無設置反光標誌。
（二）被上訴人均無工作，亦未領有強制保險金。
三、證據：援用第一審所提證據。
丙、本院依職權向台南縣稅捐稽徵處函查被上訴人財產歸戶資料及所得稅申報資料，
    並向台南縣鹽水地政事務所調閱土地登記謄本。
      理      由
一、被上訴人主張伊之子陳信宏於九十年四月十五日凌晨二時十五分許，騎乘機車行
    經嘉義縣民雄鄉三興村中正大學重劃區道路松山幹八右之五線道路，由西往東方
    向行駛，因上訴人未於上開道路盡頭轉彎處設置任何警告標誌及反光標誌，復未
    於該處開啟路燈，致陳信宏因不熟悉路況及照明標示設備欠缺，未能及時採取防
    範措施，因而撞及該處護欄，傷重不治死亡，爰依國家賠償法第三條第一項、第
    五條、民法第一百九十二條第一項、第二項、第一百九十四條之規定，分別請求
    上訴人給付被上訴人丙○○一百四十八萬四千六百六十四元（計殯葬費二十三萬
    八千七百四十五元、扶養費二十三萬零五百八十四元、精神慰藉金二百五十萬元
    ，經過失比例核減二分之一後，共一百四十八萬四千六百十四元），給付上訴人
    乙○○○（原判決誤繕為陳劉素英）一百三十八萬七千八百五十六元（計扶養費
    二十七萬五千七百十三元、精神慰藉金二百五十萬元，經過失比例核減二分之一
    後，共一百三十八萬七千八百五十六元），及均自起訴狀繕本送達之翌日起至清
    償日止，按年息百分之五計算之法定遲延利息等語（原審判命上訴人給付被上訴
    人丙○○七十五萬零九十二元，給付被上訴人乙○○○七十一萬零二百八十五元
    及法定遲延利息後，上訴人就其敗訴部分提起上訴，被上訴人則未聲明不服）。
二、上訴人則以本件事故之發生係因陳信宏對其所騎乘該部重型機車之性能不嫻熟，
    操控技術不佳且超速行駛，未佩戴安全帽所致，與公共設施設置或管理之欠缺，
    並無因果關係，又路中、路旁及道路盡頭未「設置」反光、警告標誌之情事，亦
    係因嘉義縣政府未予設置，且縱認上訴人有過失，惟陳信宏為肇事主因，被上訴
    人請求之金額亦明顯過高等語，資為抗辯。
三、上訴人主張伊子陳信宏於上揭時間，騎乘重型機車由西往東方向，行經嘉義縣民
    雄鄉三興村中正大學重劃區道路松山幹八右之五路段時，因該路段之路燈並無開
    啟，且肇事路段路中及路旁均無設置警告及反光標誌致陳信宏煞車不及，撞及路
    旁水泥樁護欄，人車衝至農田，因傷重於當日送醫不治死亡，該肇事道路之公有
    公共設施係由嘉義縣政府於八十七年間開發施設完成，並由上訴人於八十九年間
    起接收管理維護之事實，業據其提出交通事故證明書、道路交通事故調查表、賠
    償請求書、嘉義縣政府九十年七月十一日函、嘉義縣民雄鄉公所九十年八月三日
    函附拒絕賠償理由書各一件為證（見原審卷第十至十五頁），上訴人對上開事故
    之發生不爭執，惟以前開情詞置辯，是本件所應審究者，乃被上訴人就系爭肇事
    路段之管理有無欠缺？其管理之欠缺與事故之發生有無因果關係？被上訴人之損
    害額若干？
四、按國家賠償法第三條規定：公有公共設施因設置或管理有欠缺，致人民生命、身
    體或財產受損者，國家應負損害賠償責任。又本條所定國家賠償責任，係採無過
    失主義，即以該公共設施之設置或管理有欠缺，並因此欠缺致人民受有損害為其
    構成要件，非以管理或設置機關有過失為必要，最高法院著有八十五年台上字第
    二七七六號判例可資參照。是公有公共設施之設置或管理是否有欠缺，只須判斷
    其是否已具備公有公共設施通常所應有之性狀，即是否已具備公共設施本來應具
    備之安全性為已足，而無須考慮其是否違反作為或不作為義務。又此所謂通常應
    具有之安全性，須隨科學技術與社會環境而適時調整。而其判斷應就公共設施之
    整體性予以判斷，不得僅以該公共設施之自體無欠缺為已足，尚應就其他足以影
    響該公共設施安全性之客觀要素一併予以觀察，必以該公共設施之整體在設置或
    管理上均無欠缺時，始得謂設置管理無欠缺。又公共設施設置或管理之標準，既
    應以是否已具備通常應有之安全性而為判斷，法令所規定之標準，僅可作為判斷
    之主要依據而已，並非唯一或絕對之標準，換言之，國家賠償法上公有公共設施
    設置或管理欠缺之判斷標準，應依國家賠償法之標準定之。（參照大法官王和雄
    ，國家賠償法公有公共設施設置或管理有欠缺之判斷標準，政大法學評論，第三
    十一期），是公路之管理或設置有無欠缺，即是否具備通常之安全性，應就其他
    足以影響設施安全性之客觀要素一併考量，不以公路本身為限，與公路之功能相
    關之附屬物，亦在判斷之範圍內。
五、經查：系爭肇事路段依卷內所附現場照片顯示，肇事地點即道路盡頭轉彎處無設
    置任何警告標誌及反光標誌（原審卷第六一、六二頁），另肇事道路盡頭成轉折
    九十度，路旁亦無反光及警告標誌之設置，亦經原審勘驗現場屬實，製有勘驗筆
    錄附卷可稽（見原審卷第四八頁），系爭肇事路段路尾安全島及道路盡頭東南側
    均設罝有路燈，亦有現場圖在卷可佐（見原審卷第五一頁），惟肇事時該路燈並
    未開啟一情，亦經證人即事故發生時到場處理之員警朱源宗於原審勘驗時證述屬
    實（見原審卷第四九頁），核與訴外人即案發時同在現場之被害人陳信宏同學林
    峻德、李元昇警訊時所述相符（見原審卷第六十、五十六頁反面），並為上訴人
    所不爭執，雖上訴人以因公所財源短缺，經費不足所以路燈沒有開，另路中、路
    旁及道路盡頭未「設置」反光、警告標誌設置，係嘉義縣政府未設置，與上訴人
    無關云云置辯，然按，路燈係供照明之用，該路段既設置有路燈，表示該路段夜
    間視線不佳，容易肇事，豈可執經費不足為拒絕開啟路燈之正當理由，另管理機
    關本應視路段、路況之需要而為適當之管理維護，以保障行車之安全，該路段折
    轉九十度，道路盡頭設置路墩，兩旁為鳳梨園，反光及警告標誌自屬甚為重要
    而為管理之範疇，上訴人未開啟路燈，復未設置反光、警告標誌，顯足以影響行
    車之安全，已不具備道路通常應有之安全性，難認上訴人對公有公共設施之管理
    無欠缺。況依國家賠償法第三條第一項所規定公有公共設施因設置或管理欠缺而
    生之國家賠償責任，係採無過失責任賠償主義，不以故意或過失為責任要件，祇
    須公有之公共設施因設置或管理有欠缺，致人民生命、身體或財產受損害，國家
    或其他公法人即應負賠償責任，至國家或其他公法人對該設置或管理之欠缺有無
    故意或過失，或於防止損害之發生已否善盡其注意義務，均非所問，最高法院七
    十三年度台上字第五八四號判決可資參照，是上訴人上開所辯，亦難免其對肇事
    道路（公有公共設施）管理有欠缺之責。
六、復按相當因果關係，係指加害行為在一般情形下，依社會通念，皆能發生該等損
    害結果之連鎖關係，亦即，以論理上可發生結果之各條件中，若某種條件對於結
    果之發生，依吾人日常生活經驗（經驗法則），認為係「必然條件」、「或然條
    件」或係「可能條件」者，則該條件對於結果之發生，即為相當，而為法律上之
    原因，反之，若該條件對於結果之發生，依吾人日常生活經驗，認為係屬偶然之
    事實（偶然條件）者，則該條件對於結果之發生，並非相當，兩者間即無因果關
    係存在。查上訴人所管理之肇事道路（公有公共設施），於夜間未開啟路燈，且
    未於路中及路旁設置反光標誌，道路盡頭轉彎處亦無設置任何警告標誌及反光標
    誌，且肇事道路復轉折成九十度，已如前述，上訴人所管理肇事道路之上開欠缺
    對於陳信宏死亡之結果，自難認無蓋然性及或然性，至陳信宏對於伊死亡之結果
    ，固亦有原因力，惟此乃上訴人得否主張過失相抵之問題，尚難憑此即遽認陳信
    宏之死亡與上訴人對肇事道路（公有公共設施）之管理有欠缺兩者間無因果聯絡
    關係。
七、按公有共有設施因設置或管理有欠缺，致人民生命、身體或財產受損害者，國家
    應負損害賠償責任，又依國家賠償法第三條第一項請求損害賠償者，以該公共設
    施之設置或管理機關為賠償義務機關，再國家損害賠償，除依本法規定外，適用
    民法規定．國家賠償法第三條第一項、第九條第二項及第五條分別定有明文，其
    次，不法侵害他人致死者，對於支出殯葬費之人，亦應負損害賠償責任，被害人
    對於第三人負有法定扶養義務者，加害人對於該第三人亦應負損害賠償責任，再
    不法侵害他人致死者，被害人之父、母雖非財產上之損害，亦得請求賠償相當之
    金額，民法第一百九十二條第一、第二項、第一百九十四條亦分別定有明文，茲
    就被上訴人二人所得請求損害賠償之項目及金額分述如左：
（一）殯葬費部分：被上訴人丙○○主張陳信宏死亡後，伊支出二十三萬八千七百四
      十五元殯葬費之事實，固據其提出殯葬費明細表四紙為證，惟查，被上訴人丙
      ○○所支出殯葬費中關於：(1)入殮部分：水盤花、魂轎、庫錢、銀紙、蓮花金
      銀、幡子頭、粗香細香環香、銀紙、斗燈（蓮花）部分（合計七千一百元）；
      (2)出殯部分：鮮花、鼓吹、樂隊部分（合計二萬七千元）；(3)做旬部分：搭壇
      師父二名、打城一天、紙厝一棟、庫錢一百支部分（合計六萬元），均非屬必
      要費用乙節，已為被上訴人不爭執，其餘部分計十四萬四千六百四十五元（
      238,745  －7,100－27,000－60,000=144,645），為被上訴人所不爭執，依目
      前之社會風俗習慣，均屬殮葬所需，亦未超出合理範圍，被上訴人此部分主張
      ，尚稱合理，核屬喪葬之必要費用，爰准許之。
（二）法定扶養費用：(1)查被上訴人丙○○為三十七年六月三日生，有戶籍謄本乙紙
      在卷可稽，於陳信宏死亡時年五十二歲，依八十九年台灣省簡易生命表所載，
      伊平均餘命為二十四點０七年（見原審卷第一０六頁），依八十九年度綜合所
      得稅受扶養親屬之免稅額每人每年為七萬四千元，自應以該數額為計算基準，
      依霍夫曼式計算法扣除期前利息。又被上訴人丙○○尚育有陳碧宜、陳潔菌、
      陳潔薇三名子女可與陳信宏、被上訴人乙○○○共同扶養，是被害人陳信宏所
      應分擔之被上訴人丙○○之扶養費為五分之一，即二十八萬七千三百二十元。
      【年別5%複式霍夫曼計算法（第一年不扣除中間利息）】，其計算式為：
      《74,000*15.00000000（此為應受扶養二十四年之霍夫曼係數）+74,000
      *0.07*（15.00000000-00.00000000）》除以5（受扶養人數）=287,320（小數
      點以下四捨五入），被上訴人丙○○請求賠償二十三萬零五百八十四元，未逾
      上開得請求數額，應予准許。(2)被上訴人乙○○○為四十一年十月二十日生，
      亦有戶籍謄本乙紙在卷可稽，事發時年四十八歲，尚有餘命三二點一五年（見
      原審卷第一０九頁），被上訴人乙○○○與陳信宏為母子關係，依法不必無謀
      生能力始應盡扶養義務，依扶養親屬寬減額每年七萬四千元計算，自應以該數
      額為計算基準，依霍夫曼式計算法扣除期前利息。又被上訴人乙○○○尚育有
      陳碧宜、陳潔菌、陳潔薇三名子女可與陳信宏、被上訴人丙○○共同扶養，是
      被害人陳信宏所應分擔之被上訴人乙○○○之扶養費為五分之一，即二十七萬
      九千一百六十八元。【年別5%複式霍夫曼計算法（第一年不扣除中間利息）】
      ，其計算式為：《74,000*18.00000000（此為應受扶養三十二年之霍夫曼係數
      ）+74,000*0.15*（19.00000000-00.00000000）》除以5（受扶養人數）
      =279,168（小數點以下四捨五入），被上訴人乙○○○請求賠償二十七萬五千
      七百十三元，未逾上開得請求數額，應予准許。
（三）非財產上損害賠償部分：查因上訴人所管理公有公共設施有欠缺致被上訴人二
      人所生之獨子陳信宏死亡，被上訴人二人因而白髮人送黑髮人，其等二人精神
      上自受有不輕之痛苦，爰審酌被上訴人丙○○名下土地五筆（均應有部分）、
      被上訴人乙○○○名下則無不動產、被上訴人乙○○○九十年度申報所得八千
      六百十七元、被上訴人丙○○八十九度申報所得六萬三千五百六十七元，有台
      南縣稅捐稽徵處九十二年二月二十四日稅財字第○九二○○○八○八五號、財
      政部臺灣省南區國稅局台南縣分局九十二年二月二十七日國稅南縣四字第○九
      二○○六二一二號函檢送之財產歸戶及所得稅申報資料附卷可稽（見本院卷四
      四至四五頁、四七至五二頁），被上訴人二人從事小工之工作、均為小學畢業
      、被害人陳信宏事發時就讀吳鳳技術學院二年級等因素，認被上訴人二人各請
      求一百五十萬元之非財產上損害賠償，尚屬允洽，應予准許。
（四）綜上，上訴人應給付被上訴人丙○○一百八十七萬五千二百二十九元（
      144,645＋230,584＋1,500,000＝1,875,229），應給付被上訴人乙○○○一百
      七十七萬五千七百一十三元（275,713＋1,500,000＝1,775,713）。
八、惟按損害之發生或擴大，被害人與有過失者，法院得減輕賠償金額，或免除之，
    民法第二百十七條第一項定有明文，又民法第第一百九十二條第一項、第二項及
    第一百九十四條之賠償請求權，既係基於侵權行為之規定而發生，自不能不負擔
    直接被害人之過失，倘直接被害人於損害之發生或擴大與有過失時，自非無民法
    第二百十七條第一項之適用餘地，查上訴人管理維護該肇事路段，既未於路中及
    路旁設置反光標誌，道路盡頭轉彎處亦無設置任何警告標誌及反光標誌，且於夜
    間光線不明、視線不佳時，復未開啟路燈，對公有公共設施之管理固難認無欠缺
    ，然陳信宏無重型機車駕駛執照仍貿然向同學借用一千ＣＣ重型機車騎乘，且明
    知該路地處偏僻，夜間視線不佳，光線不明猶未佩戴安全帽，超速行駛，足見，
    其所為行為於損害之發生非無助力，且與損害之發生有相當因果關係，本件被上
    訴人係本於陳信宏之死亡請求賠償，就其部分請求雖係間接被害人，亦應負擔其
    子之過失（最高法院七十三年台再字第一八二號判例可資參照），本院審酌上訴
    人及陳信宏之過失情節，認上訴人應負擔百分之三十之過失責任，陳信宏應負擔
    百分之七十之過失責任，準此，參諸上開民法第二百十七條第一項之規定，被上
    訴人丙○○應得請求五十六萬二千五百六十九元（1,875,229×0.3＝562,569，
    小數點以下四捨五入），被上訴人乙○○○應得請求五十三萬二千七百十四元（
    1,775,713×0.3＝532,714小數點以下四捨五入）。
九、從而，被上訴人丙○○、乙○○○本於侵權行為法律關係，請求上訴人給付五十
    六萬二千五百六十九元、五十三萬二千七百十四元，及均自起訴狀繕本送達上訴
    人之翌日即九十一年六月十二日起至清償日止，按年息百分之五計算之利息，為
    有理由，應予准許，至逾此部分之請求，則無理由，應予駁回。原審就命上訴人
    給付中超過上開應准許部分，為上訴人敗訴之判決，自有未洽。上訴意旨就此部
    分指摘原判決不當，求予廢棄改判，為有理由。至於上開應准許部分，原審判命
    上訴人如數給付，核無違誤，上訴意旨，就此部分，仍執陳詞，指摘原判決不當
    ，求予廢棄，為無理由，應予駁回。
十、據上論結，本件上訴為一部有理由，一部無理由，依民事訴訟法第第四百五十條
    、第四百四十九條第一項、第七十九條但書、第八十五條第一項前段，判決如主
    文。
中      華      民      國    九十二    年      五      月    二十七    日
                                    臺灣高等法院臺南分院民事第二庭
~B1審判長法官  吳    志    誠
~B2      法官  李    素    靖
~B3      法官  周    素    秋
右為正本係照原本作成。
不得上訴。
中      華      民      國    九十二    年      五      月    二十八    日
~B法院書記官  劉    清    洪


司法院資訊處製作；財團法人民間司法改革基金會備份。
